【裁判字號】    90,訴,1640
【裁判日期】    900912
【裁判案由】    拆屋還地
【裁判全文】
臺灣臺中地方法院民事判決  九十年度訴字第一六四○號
    原      告  台中市政府
    法定代理人  丙○○
    被      告  丁○○○
                乙○○
                甲○○
右當事人間請求拆屋還地事件，本院判決如左：
    主      文
被告丁○○○應將坐落台中市南區○○○○段第二六六之二○○地號土地上如附圖所
示Ｇ部分，面積三十八平方公尺之建物拆除，將土地返還原告；並給付原告新台幣壹
萬捌仟零參拾肆元及自民國九十年六月一日起至交還土地之日止，按該土地申報總價
年息百分之五計算之損害金。
被告乙○○應將坐落台中市南區○○○○段第二六六之一九九地號土地上如附圖所示
Ｊ部分，面積四十平方公尺之建物拆除，將土地返還原告；並給付原告新台幣壹萬捌
仟玖佰捌拾參元及自民國九十年六月一日起至交還土地之日止，按該土地申報總價年
息百分之五計算之損害金。
被告甲○○應將坐落台中市南區○○○○段第二六六之二○一地號土地上如附圖所示
Ｌ部分，面積四十四平方公尺之建物拆除，將土地返還原告；並給付原告新台幣陸萬
玖仟零貳拾伍元及自民國九十年六月一日起至交還土地之日止，按土地申報總價年息
百分之五計算之損害金。
訴訟費用由被告丁○○○、乙○○各負擔四分之一，餘由被告甲○○負擔。
本判決第一項部分於原告以新台幣貳拾肆萬陸仟元為被告丁○○○供擔保後得假執行
。
本判決第二項於原告以新台幣貳拾伍萬玖仟元為被告乙○○供擔保後，得假執行。
本判決第三項於原告以新台幣伍拾陸萬伍仟元為被告甲○○供擔保後，得假執行。
    事      實
甲、原告方面：
  一、聲明：除假執行供擔保金額外，餘如主文所示。
  二、陳述：
  （一）坐落台中市南區○○○○段第二六六之二○○、第二六六之一九九、第二六
        六之二○一地號土地，係原告所有，遭被告丁○○○、乙○○、甲○○等無
        權占有，搭蓋房屋使用。計被告丁○○○占用上開第二六六之二○○地號土
        地面積三十八平方公尺；被告乙○○占用第二六六之一九九土地面積四十平
        方公尺；被告甲○○占用第二六六之二○一地號土地面積四十四平方公尺。
        ，爰依民法第七百六十七條規定，請求被告等將各該占用土地上之建物拆除
        ，並將土地返還。
  （二）被告等無權占有上開土地，致原告不能為正當之使用收益，爰依民法第一百
        八十四條、第一百七十九條規定，請求被告賠償原告因無法利用土地所生之
        損害。有關損害金額，依台灣省政府民國（下同）八十一年七月十七日府財
        五字第七三二三三號函頒公有土地租金費率，係按各該部分土地申報地價年
        息百分之五計算，未逾土地法第一百零五條及第九十七條第一項所定租金限
        額，且衡諸系爭上開土地位居市區○○○○地段，申報地價低於公告現值及
        市價甚多，是上開租金費率應屬適當。依此計算結果，被告丁○○○占用之
        第二六六之二○○地號土地，申報地價為每平方公尺新台幣（下同）陸仟柒
        佰元，占用面積三十八平方公尺，自八十九年一月一日起至九十年五月三十
        一日止，應給付原告損害金壹萬捌仟零參拾肆元【6700×5%×38×（1＋
        5/12）＝18034】；被告乙○○占用之第二六六之一九九地號土地，申報地
        價為每平方公尺陸仟柒佰元，占用面積四十平方公尺，自八十九年一月一日
        起至九十年五月三十一日止，應給付原告損害金壹萬捌仟玖佰捌拾參元【
        6700×5%×40×（1＋5/12）＝18983】；被告甲○○占用之第二六六之二○
        一地號土地，申報地價為每平方公尺壹萬貳仟伍佰伍拾元，占用面積四十四
        平方公尺，自八十七年十二月一日起至九十年五月三十一日止，應給付原告
        損害金陸萬玖仟零貳拾伍元【12550×5%×44×（2＋6/12）＝69025】。另
        被告等自九十年六月一日起至交還土地日止，對於原告占有各該土地應給付
        之損害金，爰按上開標準一併請求。
  三、證據：提出台灣省政府公報八十一年秋字第十九期節本（即台灣省政府八十一
      年七月十七日府財五字第七三二三三號函）一件、土地登記謄本、地價謄本及
      台中市稅捐稽徵處大智分處房屋稅籍證明書各三份為證，並聲請本院勘驗現場
      。
乙、被告方面：
  被告丁○○○、乙○○、甲○○均未於言詞辯論期日到場，亦未提出任何書狀作何
  聲明或陳述，惟據被告丁○○○之夫許金水及被告甲○○分別於九十年六月二十日
  言詞辯論期日及本院勘驗現場時，所為陳述如左：
  一、被告丁○○○部分：系爭土地係日據時代之貧民地，我們本要買，但沒錢買，
      地號上房屋係被告丁○○○所蓋，但現無人居住。市府若要拆此房屋，應給我
      們壹拾伍萬元補償金，或由我們以壹拾伍萬元向市府購買。
  二、被告甲○○部分：系爭土地於日據時代係他人捐獻供乞丐居住用地（俗稱乞丐
      地），被告前曾向原告辦理承租，後來發覺原告對於未辦理承租或價購者，亦
      未依法處理，故未再辦理承租。
丙、本院依原告聲請勘驗現場，並囑託台中市中山地政事務所測量。
    理      由
一、本件被告均未於言詞辯論期日到場，核無民事訴訟法第三百八十六條所列各款情
    形，爰依原告之聲請，由其一造辯論而為判決。
二、原告主張：系爭坐落台中市南區○○○○段第二六六之二○○地號、第二六六之
    一九九地號、第二六六之二○一地號土地，為其所有（按應為台中市所有，以原
    告台中市政府為管理機關）等情，業據原告提出土地登記謄本等件為憑，被告丁○○○、乙○○、甲○○等各於上開土地建築房屋（門牌號碼依序為台中市南區
    和平一巷二弄三十八號、五十號、七十號），分別占用各該土地面積三十八平方
    公尺、四十平方公尺、四十四平方公尺之情，復據原告提出稅捐稽徵處大智分處
    房屋稅籍證明書各三份為憑，亦經本院履勘現場屬實，並囑託台中市中山地政事
    務所測量，製有土地複丈成果圖在卷可佐。而被告等均已於相當時期受本院合法
    通知，均未於言詞辯論期日到場，亦未提出書狀爭執，除據被告丁○○○之夫許
    金水及被告甲○○等於本院勘驗現場時，陳稱系爭土地係日據時期由他人捐贈予
    乞丐居住之義地（俗稱乞丐地）外，對於其等使用系爭土地上建屋居住之正當權
    源，均未能舉證以實其說，是本件原告之主張，堪信為真實。從而原告依民法第
    七百六十七條規定，請求被告丁○○○、乙○○、甲○○應分別將附圖所示Ｇ、
    Ｊ、Ｌ部分之房屋拆除，並將占有之土地返還原告，為有理由。
三、按無法律上之原因而受利益，致他人受損害，應返還其利益，民法第一百七十九
    條定有明文。次按無權占有他人之土地，可能獲得相當於租金之利益為社會通常
    之觀念（最高法院六十一年台上字第一六九五號判例意旨參照）。查本件被告丁○○○、乙○○、甲○○分別無權占用系爭土地如附圖所示Ｇ、Ｊ、Ｌ部分等情
    ，已如前述，則其等獲有相當於租金之不當得利，並致原告受有損害，應堪認定
    ，原告據此請求相當於租金之不當得利，要無不合。而查系爭第二六六之二○○
    地號、第二六六之一九九地號土地之八十六年度申報地價均為每平方公尺六千七
    百元，第二六六之二○一地號土地之申報地價為一萬二千五百五十元，此有原告
    提出之地價謄本影本三件在卷可憑；又上開土地位居台中市南區，被告等占用各
    該土地如附圖所示Ｇ、Ｊ、Ｌ部分，分別建有磚造二、三層房屋，已經本院勘驗
    現場屬實，雖系爭土地坐落地區巷弄狹窄，市況不佳，然原告為公法人機關，對
    於市有地之承租費率有其一定之標準，依原告所提出之台灣省政府八十一年七月
    十七日府財五字第七三二三三號函所示，除特定優惠情形外，公有土地承租費率
    最低以公告地價年息百分之五計收，是本院審酌系爭三筆土地所在位置、被告三
    人利用基地可得受之利益等情，再參以上開函示規定，認原告請求以申報地價年
    息百分之五計算損害金，自屬適當。而原告就被告丁○○○、乙○○部分，請求
    自八十九年一月一日起；就被告甲○○部分，請求自八十七年十二月一日起，計
    算損害金，被告三人對此均未爭執，是本件依前開租金費率計算結果，被告丁○○○迄九十年五月三十一日止，應給付原告一萬八千零三十四元【6700×5%×38
    ×（1＋5/12）＝18034】；被告乙○○迄九十年五月三十一日止，應給付原告一
    萬八千九百八十三元；被告甲○○迄九十年五月三十一日止，應給付原告六萬九
    千零二十五元【12550×5%×44×（2＋6/12）＝69025】。至於被告三人自九十
    年六月一日起至交還土地日止，對於原告應給付之損害金，仍按各該占有土地依
    申報地價年息百分之五計算。
四、綜上所述，原告依民法第七百六十七條規定，請求被告丁○○○、乙○○、甲○○應將附圖所示Ｇ、Ｊ、Ｌ部分之建物拆除，並將土地返還原告；並依民法第一
    百七十九條規定，請求被告應給付原告各如主文所示相當於租金之不當得利，洵
    屬有據，應予准許，原告復陳明願供擔保，請准宣告假執行，核無不合，爰分別
    酌定相當之擔保金額併准許之。
五、另本件依丁○○○、乙○○、甲○○所有建物實地測量結果，被告等除占用附圖
    所示Ｇ、Ｊ、Ｌ部分所示土地外，尚占用同所第二六六之二八○地號土地，被告
    丁○○○另占用第二六六之一六九地號土地，惟原告對此未為聲明一併請求返還
    ，並僅以被告等占用附圖所示Ｇ、Ｊ、Ｌ部分之土地面積請求被告給付相當於租
    金之不當得利，尚無不當，附此敘明。
六、結論：本件原告之訴為有理由，依民事訴訟法第三百八十五條第一項前段、第七
    十八條、第八十五條第一項但書，第三百九十條第二項判決如主文。
中      華      民      國    九十      年      九      月     十二     日
                                        臺灣臺中地方法院民事第五庭
~B法      官  王邁揚
右為正本係照原本作成
如不服本判決，應於判決送達後二十日內，向本院提出上訴狀。
中      華      民      國    九十      年      九      月              日
~B法院書記官  簡芳敏


司法院資訊處製作；財團法人民間司法改革基金會備份。
